臺灣嘉義地方法院刑事判決　　　　　　　 94年度訴字第122號
公　訴　人　臺灣嘉義地方法院檢察署檢察官
被　　　告　乙○○
選任辯護人　林德昇律師
　　　　　　顏伯奇律師
上列被告因家庭暴力罪之傷害案件，經檢察官提起公訴（93年度
調偵字第351號），本院判決如下：
    主  文
乙○○傷害人之身體，處有期徒刑參月，如易科罰金，以參佰元
折算壹日。
    事  實
一、乙○○與丁○係姐弟，與丁○之妻甲○○係二親等旁系姻親
    ，為家庭暴力防治法第3條第4款之家庭成員。緣乙○○與其
    夫丙○○於嘉義縣蒜頭國小圍牆旁經營檳榔攤，丁○與甲○○則於上揭檳榔攤旁經營麵攤，雙方平時感情不睦。於民國
    93年9月12日17時50分許，丙○○與甲○○因細故在緊臨檳
    榔攤之蒜頭國小圍牆內發生口角，在圍牆外之乙○○見狀，
    基於普通傷害之犯意，站在圍牆旁，持不知何人所有之木棍
    ，毆打距離圍牆約一、二十公分之甲○○左側太陽穴1次，
    致甲○○受有頭部外傷併皮下血腫、顱內出血合併腦水腫等
    傷害，在圍牆內之丁○隨即將乙○○所持木棍奪下，丙○○
    見狀亦欲奪回木棍，丙○○與丁○爭奪木棍之際，甲○○復
    遭2人拉扯之木棍擊傷，受有左臉挫傷之傷害（過失傷害罪
    嫌部分，未據告訴）。乙○○因木棍遭奪下，復持其所有之
    勾拉鐵捲門所用之長約1公尺鐵勾，毆打丁○之頭部1次，致
    丁○受有腦震盪、頭部外傷等傷害（業據撤回告訴，詳後述
    ）。嗣甲○○、丁○訴警偵辦，始查知上情。
二、案經甲○○、丁○訴由嘉義縣警察局朴子分局報請臺灣嘉義
    地方法院檢察署檢察官偵查起訴。
    理  由
甲、有罪部分：
一、訊據被告乙○○固供承其等四人於上揭時地發生衝突，然矢
    口否認有何傷害告訴人甲○○之犯行，辯稱：伊沒有打甲○○，她受傷是她先生丁○打到的云云。惟查：
  (一)被告傷害告訴人甲○○之上揭犯罪事實，業據告訴人甲○○
    於本院審理時結證稱：當天伊是在學校的圍牆裡面，丙○○
    也在裡面，並站在伊對面，距離圍牆約一、二十公分，就在
    圍牆旁邊而已，乙○○在檳榔攤裡面，他的檳榔攤就在圍牆
    外面緊鄰圍牆，丁○站在伊左手邊也是在圍牆裡面。當時伊
    是在跟丙○○理論，突然間感覺頭部被木棍打到1下，伊轉
    頭看就見到乙○○手上拿著木棍，然後伊先生丁○看到就馬
    上把木棍搶下來，伊左邊太陽穴受傷腫起來，傷口沒有破皮
    。9月24日之前的2、3天就有點覺得頭痛，伊本來以為是感
    冒沒有去看醫生，後來就醫時原來被打的部位疼痛，醫生幫
    伊照腦波，並告訴伊顱內出血等語，且經告訴人丁○於本院
    審理時結證稱：當時乙○○是在圍牆外面的檳榔攤，伊、伊
    太太甲○○及丙○○在國小圍牆裡面，當時伊與太太都站在
    圍牆邊，丙○○則站在對面，當時乙○○站在檳榔攤裡面地
    勢比較高，她的動作就是拿木棍往下揮，就打到伊太太的左
    邊太陽穴瘀青沒有流血，她總共打1次，然後伊馬上搶下木
    條等語。觀諸卷附照片3張，雖係案發後所拍攝，檳榔攤業
    已拆除，仍可見原檳榔攤所在位置較高，而圍牆之高度不高
    ，以成人之高度，從原檳榔攤位置可以清楚看到圍牆之動靜
    ，益徵告訴人甲○○、丁○上開證述非虛。又告訴人甲○○
    於93年9月12日就診時，係受有頭部外傷併皮下血腫之傷害
    ，於同年9月24日後就診時另發現受有顱內出血合併腦水腫
    之傷害，分別於同年9月24日至同年9月28日、同年10月2日
    至同年10月4日住院治療等情，有財團法人嘉義基督教醫院
    93年12月20日診斷證明書、94年4月11日（94）嘉基醫字第
    480號函附病歷、財團法人長庚紀念醫院嘉義分院93年9月12
    日、同年9月27日、同年10月4日、同年12月17日、94年3月
    16日診斷證明書、94年5月3日（94）長庚院嘉字第427號函
    附病歷等各1份附卷可稽。參諸被告係持木棍毆打告訴人甲○○左側太陽穴部位，則告訴人甲○○在右側部位受有對衝
    傷，並非與常理有違，因此，上揭病歷載明告訴人甲○○右
    側硬腦膜下蜘蛛網膜下有出血情形，核與其遭被告毆打之傷
    勢應相吻合。衡以告訴人甲○○於93年9月12日案發至同年9
    月24日住院期間，並無因其他意外受傷或疾病之情形，均據
    告訴人甲○○、丁○於本院審理時結證屬實，堪信告訴人甲○○93年9月24日就診之傷勢，亦係被告93年9月12日毆打所
    造成。是故被告之行為與告訴人甲○○上開傷害，有因果關
    係，足認被告確有傷害之犯行。
  (二)按使人受重傷與普通傷害之區別，應以加害時有無致人重傷
    之故意為斷，此有最高法院55年台上字第1703號判例意旨可
    參，其於個案中究有無重傷害之犯意，應斟酌事發經過之相
    關事證，包括被害人受傷部位，所用兇器、行為當時之具體
    情況等一切情狀以為審認。查告訴人甲○○於本院審理時結
    證稱：「（在座的被告是誰？）我先生的大姐。」「（之前
    你說與他感情不好是如何？）也不是怎樣不好，只是發生過
    一些口角。」「（本案之前有無發生爭執？）有，至於口角
    的內容因為是他們姊弟的事情我不方便過問。」「（你跟被
    告乙○○有何深仇大恨）沒有。」等語，足認被告及告訴人
    甲○○雖平日感情不睦，然其等實無深仇大恨，且被告與告
    訴人甲○○二人又係姻親關係，被告殆無僅因細故遂萌生重
    傷害犯意之理。參以被告雖有上揭犯行，惟被告茍自始即基
    於重傷害之犯意而為，其當可朝告訴人甲○○腦部脆弱之部
    位毆打，何須僅朝其左邊太陽穴部分毆打，且被告於上揭時
    地僅持木棍毆打告訴人甲○○1次。又告訴人甲○○嗣後經
    診斷雖有顱內出血合併腦水腫之情形，並二次住院治療，惟
    告訴人甲○○於本院審理時已結證稱：「（九月二十四日及
    十月二日你去住院的時候的症狀為何？）左邊太陽穴所引起
    的頭痛及頭暈，行動無法平衡。」「（為何九月二十八日出
    院後十月二日又去住院？）醫生跟我說住院四天後先出院，
    若有不舒服再來住院。」等語，足見告訴人甲○○因顱內出
    血合併腦水腫住院，所引起之症狀為頭痛及頭暈，行動無法
    平衡，並無重傷害之危險。綜上堪認被告並無重傷害之故意
    。
  (三)按告訴人、證人之陳述有部分前後不符，或相互間有所歧異
    時，究竟何者為可採，法院仍得本其自由心證予以斟酌，非
    謂一有不符或矛盾，即應認其全部均為不可採信；尤其關於
    行為動機、手段及結果等之細節方面，告訴人之指陳，難免
    故予誇大，證人之證言，有時亦有予渲染之可能；然其基本
    事實之陳述，若果與真實性無礙時，則仍非不得予以採信，
    最高法院著有74年臺上字第1599號判例可資參照。查告訴人
    丁○對於被告持木棍毆打告訴人甲○○之次數、告訴人甲○○之傷勢等情，於本院審理時結證稱：被告拿木棍打伊太太
    兩次，第二次打到伊太太後腦勺，被伊太太搶下來，去醫院
    時醫生說伊太太後腦勺有受傷。案發當天急診伊太太沒有照
    腦波以為沒事就回去，過兩天她就說頭暈以為是感冒，但頭
    暈好幾天沒改善才去檢查云云，核與上開告訴人甲○○之證
    述不符，然觀諸告訴人甲○○案發當日後腦勺並無傷勢，且
    告訴人甲○○係於93年9月21日才又開始頭昏、頭痛，於同
    年9月24日至醫院就診，有上開財團法人長庚紀念醫院嘉義
    分院病歷1份在卷可考，足見應以告訴人甲○○之證詞與事
    實相符，是告訴人丁○，此部分證詞，尚非可採。又對於被
    告毆打告訴人甲○○前是否有說要打人一節，告訴人丁○與
    甲○○於本院審理時之證述歧異。然本案事發距離本院審理
    時，已相隔9月有餘，受限於人之記憶力及告訴人之陳述表
    達能力，自難期待告訴人丁○之證詞能與事實完全相符，或
    與告訴人甲○○之證述完全一致，是參以告訴人丁○證稱被
    告如何持木棍毆打告訴人甲○○左邊太陽穴部分之基本事實
    證詞，與告訴人甲○○之證詞互相對照相符，揆諸前揭判例
    ，告訴人丁○所為之此部分證詞仍有證據價值，本院仍得採
    信其此部分證詞，認定被告有毆打告訴人甲○○之犯行。
  (四)至告訴人甲○○左臉挫傷之傷害，係因丙○○與告訴人丁○
    爭奪木棍之際，遭2人拉扯之木棍擊傷一節，業據告訴人甲○○於本院審理時結證稱：伊先生搶下木棍時丟在旁邊，丙○○就過去撿起來，他們二人就在搶奪木棍的時候，因為伊
    還在旁邊，所以第二次左臉頰又被木棍打到。護理紀錄上的
    左臉挫傷，是第二次被木棍打到有點紅腫但沒有流血等語，
    足認其左臉挫傷之傷害並非被告所造成，是起訴書將告訴人
    甲○○此部分傷勢載為被告造成，尚有誤認。
  (五)另證人丙○○於本院審理時雖結證稱：「（當時有無看到被
    告拿木棍打甲○○？）沒有，當時我倒在地上沒有看到，是
    丁○自己打到甲○○的。」「（被告有無拿木棍打到甲○○
    ？）沒有。」云云，然其於本院審理時復結證稱：「（有無
    親眼看到丁○打到甲○○？）當時我倒在地上，但是我有聽
    到「喀」的一聲，所以我認為應該是丁○自己打到甲○○。
    」等語，足見丙○○並未親眼目睹告訴人丁○打到告訴人甲○○，是其證述係告訴人丁○打到告訴人甲○○，顯係其個
    人臆測之詞，本院尚難依其證詞為有利於被告之認定。至告
    訴人甲○○於偵訊時指稱：伊先生就把乙○○手上的木棍搶
    過來，丙○○見狀與伊先生拉扯，在拉扯中又打到伊第二次
    等語，其所稱第二次被打到，係指遭告訴人丁○與丙○○二
    人打傷左臉，已詳如前述，被告認告訴人甲○○係指訴遭其
    第二次打傷，容有誤會。
  (六)綜上所述，被告前開所辯，顯係卸責之詞，不足採信。本件
    事證明確，被告犯行堪予認定。
二、按被告與告訴人丁○係姐弟，則其與告訴人丁○之妻甲○○
    係二親等旁系姻親，被告與告訴人甲○○係家庭暴力防治法
    第3條第4款之家庭成員。核被告所為，係犯刑法第277條第1
    項之傷害罪。是被告對告訴人甲○○故意實施家庭暴力行為
    而成立刑法之犯罪，為家庭暴力防治法之家庭暴力罪。公訴
    人認被告所為係犯刑法第278條第3項、第1項之重傷害未遂
    罪，容有未洽，惟起訴事實相同，爰依法變更起訴法條。爰
    審酌被告僅因細故而為本件犯行之犯罪動機、行為之手段、
    告訴人甲○○所受之傷害、否認犯行之犯後態度，及尚未與
    告訴人甲○○達成和解等一切情狀，量處如主文所示之刑，
    並諭知易科罰金之折算標準，以示懲儆。至未扣案被告供犯
    罪所用之木棍1支，被告否認係其所有，究係何人所有，被
    告與告訴人甲○○各執一詞，是既無積極證據證明係被告所
    有之物，爰不另為沒收之諭知。至扣案之鐵勾1支，雖係被
    告所有，惟非供本件傷害告訴人甲○○所用之物，業據被告
    供述在卷，爰不為沒收之諭知。
乙、不另為不受理判決部分：
一、公訴意旨另以：被告於上揭時地，基於使人受重傷之犯意，
    持其所有之勾拉鐵捲門所用之長約1公尺鐵勾，猛擊告訴人
    丁○之頭部1次，致告訴人丁○受有腦震盪、頭部外傷等傷
    害。因認被告涉犯刑法第278條第3項、第1項重傷害未遂罪
    嫌。
二、經查，被告持鐵勾毆打告訴人丁○，致其受有上開傷害，迭
    據告訴人丁○、甲○○於警詢、偵訊及本院審理時證述綦詳
    ，復有財團法人長庚紀念醫院嘉義分院診斷證明書93年9月
    13日、同年11月8日診斷證明書、94年5月3日（94）長庚院
    嘉字第427號函附病歷等各1份在卷為憑。又告訴人丁○於本
    院審理時結證稱：「（你與被告何關係？）姊弟。」「（你
    於九十三年九月十二日之前有無跟他發生衝突？）沒有，是
    她先生常常在那邊罵而我不理他。」「（九十三年九月十二
     日當天衝突過程？）當天我們正在收攤，我朋友到我店裡
    等候我煮稀飯要去探望另一位住院的朋友，後來丙○○見到
    我們帆布鐵管突出就開始罵，我太太過去與他理論，結果丙○○就說我太太打人，……。」等語，足認被告及告訴人丁○並無深仇大恨，且被告與告訴人丁○二人又係姐弟關係，
    誠屬至親，被告殆無僅因細故遂萌生重傷害犯意之理。參以
    告訴人丁○係右額上方有撕裂傷，亦有上開病歷1份在卷可
    考，是被告雖有上揭犯行，惟被告茍自始即基於重傷害之犯
    意而為，其當可朝告訴人丁○腦部脆弱之部位猛擊，何須僅
    朝其右額上方部位毆打，且被告於上揭時地僅持鐵勾毆打告
    訴人丁○毆打1次。又告訴人丁○雖受有上開傷害，惟觀諸
    其於案發當日後，病況穩定，顯無重傷害之危險。綜上所述
    ，被告當時應僅有傷害告訴人丁○之犯意，並無重傷害之犯
    意，至為灼然。是以告訴人丁○所受上揭傷害，既與被告之
    傷害行為有因果關係，則被告所為應係犯刑法第277條第1項
    之傷害罪。公訴意旨認被告涉有刑法第278條第3項、第1項
    之重傷害未遂罪嫌，尚有未洽，惟因起訴事實相同，爰依法
    變更起訴法條。
三、按告訴乃論之罪，告訴人於第一審辯論終結前，得撤回告訴
    ，又其告訴經撤回者，法院應諭知不受理之判決，刑事訴訟
    法第238條第1項及第303條第3款定有明文。本件被告係犯刑
    法第277條第1項傷害罪，依同法第287條規定須告訴乃論，
    茲據告訴人丁○於本院第一審辯論終結前，聲請撤回告訴，
    有撤回告訴狀1紙在卷可參，因檢察官認被告此部分與前開
    起訴經本院判刑之有罪部分，具有連續犯之關係，屬於裁判
    上之一罪，故就此部分，不另為不受理判決之諭知。
據上論斷，應依刑事訴訟法第299條第1項前段、第300條、第303
條第3款，刑法第277條第1項、第41條第1項前段，罰金罰鍰提高
標準條例第1條前段、第2條，判決如主文。
本案經檢察官廖素琪到庭執行職務。
中　　華　　民　　國　　94　　年　　7 　　月　　25　　日
                    刑事第三庭  審判長法  官  沈福財
                                      法  官  陳端宜
                                      法  官  卓春慧
上列正本證明與原本無異。
如不服本判決，應於判決送達後10日內向本院提出上訴狀（應附
繕本）。告訴人或被害人如對於本判決不服者，應具備理由請求
檢察官上訴，其上訴期間之計算係以檢察官收受判決正本之日期
為準。
中　　華　　民　　國　　94　　年　　7 　　月　　25　　日
                                      書記官  江芳耀
附錄本案論罪科刑法條全文：
刑法第277條第1項：
傷害人之身體或健康者，處三年以下有期徒刑、拘役或一千元以
下罰金。
